【裁判字號】    97,上訴,3636
【裁判日期】    971016
【裁判案由】    殺人未遂
【裁判全文】
臺灣高等法院刑事判決                97年度上訴字第3636號
上  訴  人
即  被  告  甲○
                    （現於臺灣臺北看守所羈押中）
選任辯護人  陳衍任律師
上列上訴人因殺人未遂案件，不服臺灣臺北地方法院97年度訴字
第632號，中華民國97年6月30日第一審判決（起訴案號：臺灣臺
北地方法院檢察署97年度偵字第5916號），提起上訴，本院判決
如下：
    主  文
原判決撤銷。
甲○犯傷害罪，處有期徒刑壹年肆月。
扣案之柴刀壹把沒收。
    事  實
一、緣甲○與乙○○係鄰居，曾於20年前，因毀壞乙○○父親之
    車輛，與乙○○發生爭吵，自此對乙○○懷恨在心。迨於民
    國（下同）97年3月12日18時50分許，甲○酒後見乙○○與
    鄰居王許舞香在臺北市○○區○○街（起訴書誤載為景中街
    ）3巷3號1樓前聊天，竟基於普通傷害之故意，持其拾得他
    人所拋棄之柴刀（起訴書誤載為開刀山）1把，自乙○○身
    後往乙○○所在方向砍去，適乙○○聽聞甲○聲響轉頭查看
    ，致乙○○受有左眉裂傷約1公分長之傷害。乙○○見狀即
    奮力奪下甲○所持柴刀並將之壓制在地，以阻止其繼續行兇
    ，並由乙○○之子報警處理，經警於同日20時許，在上址前
    逮捕甲○，並扣得前開柴刀1把。
二、案經乙○○訴由臺北市政府警察局文山第二分局報告臺灣臺
    北地方法院檢察署檢察官偵查起訴。
    理  由
壹、證據能力之認定部分：
    按被告以外之人（包括證人、鑑定人、告訴人、被害人及共
    同被告等）於審判外之陳述雖不符刑事訴訟法第159條之1至
    之4等四條之規定，而經當事人於審判程序同意作為證據，
    法院審酌該言詞陳述或書面陳述作成時之情況，認為適當者
    ，亦得為證據；當事人、代理人或辯護人於法院調查證據時
    ，知有刑事訴訟法第159條第1項不得為證據之情形，而未於
    言詞辯論終結前聲明異議者，視為有前項之同意，同法第15
    9條之5定有明文。立法意旨在於傳聞證據未經當事人之反對
    詰問予以核實，原則上先予排除。惟若當事人已放棄反對詰
    問權，於審判程序中表明同意該等傳聞證據可作為證據；或
    於言詞辯論終結前未聲明異議，基於尊重當事人對傳聞證據
    之處分權，及證據資料愈豐富，愈有助於真實發見之理念，
    且強化言詞辯論主義，使訴訟程序得以順暢進行，上開傳聞
    證據亦均具有證據能力。查本件下列所引用之被告以外之人
    於審判外之供述或非供述證據，因公訴人、被告及其辯護人
    已於本院準備程序時表示無意見（見本院卷第36頁反面），
    且迄至言詞辯論終結前均未聲明異議，而本院審酌上開供述
    或非供述等證據資料製作時之情況，無不當取供及證明力明
    顯過低之瑕疵，認以之作為證據應屬適當，故揆諸前開規定
    ，認前揭證據資料應有證據能力。
貳、認定上訴人即被告甲○犯罪事實所憑之證據及理由：
一、訊據被告甲○固坦承有於97年3月12日18時50分許，酒後持
    扣案之柴刀乙把，至臺北市○○區○○街3巷3號1樓前，及
    被害人乙○○受有左眉裂傷之傷害等事實不諱，惟矢口否認
    有何殺人未遂犯行，於原審辯稱：(一)伊未持刀朝告訴人頭部
    後面揮砍，也未說「給你死」等語，係乙○○見伊持刀，跑
    過來要搶刀自己刮傷的，伊並無殺死告訴人之意思；(二)伊當
    天係為雙方過去恩怨去找告訴人，而持刀則純係供防身之用
    ；(三)依精神鑑定報告，足認伊行為時因酒精影響，有辨識行
    為違法能力顯著降低之情形，應依刑法第19條之規定減輕刑
    責。被告之辯護人於本院為被告辯護略以：被告飲酒之初，
    並無犯罪之意圖，祗因偶然飲酒至醉，以致精神耗弱而陷於
    犯罪，依最高法院28年上字第3816號判例之意旨，尚難謂為
    刑法第19條第3項之原因自由行為，縱屬精神耗弱，亦仍不
    得減輕其刑等語。經查：
  (一)被告於97年3月12日18時50分許，酒後持扣案之柴刀乙把，
    至臺北市○○區○○街3巷3號1樓前，及被害人乙○○受有
    左眉裂傷約1公分長之傷害等事實，為被告所不爭執，且有
    97年3月12日臺北市立萬芳醫院診斷證明書乙紙附卷（見偵
    卷第18頁）及柴刀乙把扣案可憑，是被告該部分之自白核與
    事實相符，可以採信。
  (二)被告固辯稱當時係被害人乙○○過來搶刀，自己刮傷，並非
    伊持刀砍傷所致云云。惟依被告初於警詢時供認有拿刀攻擊
    被害人頭部等語（見偵卷第8、10頁），及證人即告訴人乙
    ○○於原審審理時具結後證述：「那天我與王許舞香坐在她
    的店前面，她與我在那邊聊天，……被告是拿刀柄用刀刃砍
    我」等語（見原審卷第58頁反面、第59頁反面），及證人王
    許舞香於原審審理時具結後證稱：「97年3月12日傍晚我坐
    在店門前，那時我的店沒有營業，店內的燈也關掉，乙○○
    坐在我的右手邊，我們是並排而坐，我們的後面是店門，我
    與乙○○正對外面在聊天，我沒有看到附近其他人在場，我
    們兩個在聊天，我臉轉向另一邊，然後我轉過頭就看到乙○
    ○右邊額頭流血，我看到時，乙○○已經站起來與被告抱在
    一起，被告站在乙○○的右手邊，因為我是面向左邊，所以
    我不知道被告是從什麼地方過來」等語（見原審卷第56頁反
    面至58頁），參諸被害人所受前開左眉部位之傷害，其傷口
    邊緣整齊，應是刀刃所造成乙節，有臺北市立萬芳醫院97年
    5月7日萬院醫病字第0970003144號函及告訴人病歷資料在卷
    可稽（見原審卷第38至41頁）。綜上，堪認告訴人乙○○指
    訴被告趁其不備，持刀對之攻擊，致其受有前揭傷害等節非
    虛。被告辯稱係告訴人過來搶刀自己刮傷云云，應係犯後畏
    罪圖卸之詞，委無可採。
  (三)被告辯稱案發時，伊因酒精影響，致辨識行為違法之能力有
    顯著降低情形，依刑法第19條之規定應減輕刑責云云。查被
    告行為時之精神狀態，經原審囑託亞東紀念醫院依其個人史
    、身體狀況、精神狀態之檢查結果等鑑定結果，認：「個人
    史：……王員台北市文山區武功國小畢業，離婚20多年，育
    2子，年齡分別為28歲、26歲，已十多年不知前妻與2子之下
    落。以拾荒為業，……父已故，母健在，上有一姊，下月3
    妹，王員為獨子，酗酒20餘年，每天約喝米酒3至4瓶，或是
    喝威士比、保力達加上啤酒2至3瓶，喝酒時大多為1人獨飲
    ，不吃飯，不吃東西，只喝酒。……檢查結果：身體狀況
    ：四肢健全，活動自如，身體一般狀況良好。精神狀態：
    會談時態度合作，情緒穩定，言語連貫，問答適切。97年3
    月12日下午6時50分許，王員見乙○○等許多人在台北市○
    ○區○○街人行道上圍著聊天，遂持……刀欲砍殺乙○○，
    王員稱『他（乙○○）10年前為什麼拿刀砍我？』問：『10
    年前的事，為什麼現在才算帳？』王員又改稱：『2、3年前
    乙○○砍我』，又說：『96年7、8月間，我的三輪拼裝車（
    運送拾荒物品）3個輪胎被刺破，油線被剪斷，我一直懷疑
    是乙○○幹的』，王員承認當時喝了約3瓶米酒……。綜述
    ：王員酗酒20餘年，診斷『酒精依賴』，無明顯『酒精脫癮
    』症狀，97年3月12日下午6時50分許，王員在酒後，無特殊
    因素，持刀卻砍殺相識多年之鄰人乙○○，王員在案發當時
    ，顯然因酒精之影響，使其辨識行為違法之能力顯著降低」
    等語，固有該院97年5月12日精神鑑定報告書乙件附卷可稽
    （見原審卷第36頁），足認被告辯稱其行為時因酒後酒精之
    影響，使其辨識行為違法的能力顯著降低乙節非虛。惟按「
    行為時因精神障礙或其他心智缺陷之原因，致其辨識行為違
    法或依其辨識而行為之能力，顯著減低者，得減輕其刑」，
    固為刑法第19條第2項定有明文，惟前項規定，於因故意或
    過失自行招致者，不適用之，亦為同條第3項所明定。故對
    於因行為人故意或過失將自己陷於精神障礙之狀態之原因自
    由行為，不認該行為可適用得減輕其刑之規定。查被告行為
    時之精神狀態，經鑑定結果，固顯因酒後酒精之影響，使其
    辨識行為違法之能力有顯著降低之情形，業如前述，然被告
    有多年酗酒惡習，已如前述，案發當日被告亦係在自由意志
    狀況下自行飲酒，酒後見告訴人在案發地點與鄰居聊天，及
    想起過去與告訴人間之恩怨，乘著酒意憤而持刀砍傷告訴人
    ，堪認被告酒後受酒精之影響，致其辨識行為違法之能力顯
    著降低，顯係被告故意自行所招致，被告於此精神障礙之狀
    態下，持刀砍傷告訴人，揆諸前揭規定，本院認尚無適用得
    減輕其刑規定之餘地。被告及其辯護人前揭所辯，並不可採
    。
  (四)證人即告訴人乙○○雖指訴被告持刀砍過來時，有以台語叫
    一句「給你死」云云。然依證人王許舞香於原審審理時證述
    ：「（問：有無聽到有人以台語叫一句『給你死』？）我是
    沒有聽到」等語（見原審卷第57頁），及證人王許舞香及告
    訴人乙○○證稱當時2人並排坐在臺北市○○區○○街3巷3
    號1樓前聊天，如被告於持刀砍向被害人乙○○前，有對乙
    ○○稱「給你死」等語，則與被害人乙○○並排坐在臺北市
    文山區○○街3巷3號1樓前之證人王許舞香應亦得以聽聞，
    始符常情。按告訴人之指訴，係以使被告受刑事訴追為目的
    ，是以告訴人之指訴為證據方法，除其指訴須無瑕疵，且應
    有查與事實相符之佐證，始得資為判決之基礎（最高法院52
    年臺上字第1300號、61年臺上字第3099號判例參照）。而所
    謂無瑕疵，係指被害人所為不利被告之陳述，與社會上一般
    生活經驗，或卷存其他客觀事實並無矛盾而言。查證人即告
    訴人乙○○指陳被告持刀砍過來前，有以台語叫一句「給你
    死」等語，固如前述，惟其該部分之指訴與證人王許舞香上
    開證述情形不一，此外並查無與其指訴相符之積極事證，是
    其指訴被告持刀砍過來前，有以台語叫一句「給你死」部分
    之指訴自難謂無瑕疵而得遽認為實在。
  (五)至檢察官以被告趁被害人乙○○與鄰居王許舞香談天，疏於
    防備之際，高呼「給你死」等語，旋自後往被害人頭部之致
    命部位揮砍1刀，適乙○○聽聞被告呼叫，立即轉頭查看，
    致遭砍中左眉角處並受有前揭傷害，因認被告係犯刑法第27
    1條第2項、第1項之殺人未遂罪云云。又刑法殺人未遂罪與
    傷害罪之成立，雖均以被害人未發生死亡之結果為要件。惟
    其間之區別，應綜合行為人之犯罪動機、手段、所使用之兇
    器、下手之部位、輕重、致傷之程度，甚或事前之放話、過
    程中之言語、表情、事後之處置及與被害人平日之關係等各
    種具體狀況，綜以判斷，無法一概而論。查告訴人乙○○遭
    被告持刀砍傷之部位固為人體頭臉等重要部位之左眉角處，
    有前揭診斷證明書乙紙在卷可稽，惟證人即告訴人乙○○指
    訴被告於持刀持刀砍過來前，有以台語叫一句「給你死」乙
    節，因與告訴人比鄰而坐之在場證人王許舞香證述在場聽聞
    情形不符，尚難認為實在等情，已如前述。又被告持以砍傷
    被害人之刀械，木柄部分約20公分，刀刃部分約21公分，刀
    背約0.5公分，甚為銳利，依其外觀，應屬柴刀乙節，業經
    本院當庭勘驗無訛（見本院卷第48頁反面），並有照片3幀
    附卷可佐（見偵卷第22至23頁），可見該把柴刀厚重、峰利
    之程度，普通人手握該把柴刀，稍加使力，揮向人體頭臉部
    位，必將造成嚴重傷害，倘被告有致告訴人乙○○於死之殺
    人犯意，而向告訴人頭臉部位砍殺，則依該把柴刀厚重、鋒
    利之情形，告訴人所受傷害應非僅係左眉角處裂傷約1公分
    長之傷害。是依被告持該把柴刀砍傷告訴人之客觀情形，堪
    認其力道尚小，應無致告訴人於死之殺人犯意。況依被害人
    乙○○所陳與被告從小即認識，2人間僅於約十幾年前，因
    被告毀壞其父車輛乙節而曾找被告理論，最近未與被告有何
    過節等語（見原審卷第59頁），是依被告與告訴人間平日相
    處情形，衡情被告應無殺害致告訴人於死之動機；且依證人
    王許舞香證稱：「我轉過頭就看到乙○○右邊額頭流血，乙
    ○○已經站起來與被告抱在一起」等語（見前開原審卷第57
    頁反面），及證人即被害人乙○○證稱：「……被告拿刀從
    上面砍下來……，我眼睛上面就流血了，我馬上抓住被告的
    手即刀柄部搶下被告的刀子」等語（見原審卷第58頁反面）
    觀之，足認被告持刀砍傷被害人乙○○左眉角後，所持柴刀
    即為被害人搶下，未再逞凶傷害被害人，嗣旋經報警當場查
    獲。綜上被告持以逞兇之刀器種類、下手之部位、用力之程
    度及被害人所受傷害，及被告與被害人間並無重大閒隙，暨
    被告係飲酒後所為等節互核以觀，堪認被告係基於普通傷害
    之主觀犯意，乘酒意持刀教訓告訴人，尚難認被告有何殺害
    告訴人之犯意。公訴意旨認被告所為係犯刑法第271條第2項
    、第1項之殺人未遂罪云云，尚嫌速斷。
  (六)綜上所述，本件事證已臻明確，被告傷害犯行洵堪認定，應
    予依法論科。
二、核被告所為，係犯刑法第277條第1項之普通傷害罪。檢察官
    認被告係犯刑法第271條第2項、第1項之殺人未遂罪云云，
    惟查本件依被告持以逞兇之刀器種類、下手之部位、用力之
    程度及被害人所受傷害，及被告與被害人間並無重大閒隙，
    暨被告係飲酒後所為等節綜合以觀，堪認被告係乘酒意持刀
    教訓砍傷告訴人，尚難認被告有何殺害告訴人之犯意等情，
    已如前述。此外，復查無其他積極事證足認被告有殺害告訴
    人之犯行，公訴意旨認被告所為係犯刑法第271條第2項、第
    1項之殺人未遂罪容有未洽。惟其起訴之基本社會事實同一
    ，爰依法變更起訴法條。
三、原審以被告事證明確，而予論科，固非無見。惟查(一)被告持
    以砍傷被害人之刀械，木柄部分約20公分，刀刃部分約21公
    分，刀背約0.5公分，甚為銳利，依其外觀，應屬柴刀乙節
    ，業經本院當庭勘驗無訛，並有照片附卷可憑，業如前述，
    原審認係開山刀，顯屬未察。(二)本件被告酒後持刀砍傷告訴
    人乙○○，並無殺害告訴人乙○○之意思，而僅係基於普通
    傷害之意思，業如前述。原審未詳予審究告訴人遭被告持厚
    重、鋒利之柴刀砍傷，所受傷害僅左眉角處有約1公分長之
    裂傷，堪認被告所用力道尚小，卻於無其他積極事證情形下
    ，遽認被告下手力道不輕云云（見原判決第5頁第14行），
    及對告訴人頭部之重要部位下手，若非告訴人閃躲得宜，可
    能造成告訴人死亡之結果，認被告係以殺人之意思而持刀砍
    告訴人云云，顯與一般社會生活之經驗法則有違，並與本院
    認定之事實不同。被告上訴意旨，仍執前詞，以其所為受酒
    精之影響，致其辨識行為違法之能力顯著降低，應適用刑法
    第19條第2項規定減輕其刑，指摘原判決不當部分，固嫌無
    據，惟其上訴另以其並無殺害告訴人之意思，指摘原判決不
    當，求予撤銷改判部分，則為有理由，自應由本院將原判決
    予以撤銷改判。爰審酌被告僅國小畢業，平日以拾荒為業，
    智識程度不高，又有酗酒惡習，前曾有殺人未遂、恐嚇及傷
    害他人等犯行經判處罪刑暨執行完畢（不構成累犯），有本
    院被告前案紀錄表在卷可憑，猶不知警惕，再持刀砍傷告訴
    人，及被告與告訴人為多年鄰居關係，僅因細故即持刀砍傷
    告訴人，及其犯罪手段、告訴人所受傷勢尚非嚴重、暨犯後
    坦承部分犯行，並已與告訴人達成和解，有和解書乙紙附卷
    可考（見本院卷第39頁）等一切情狀，量處如主文所示之刑
    ，以示懲儆。扣案柴刀1把，為被告所有且供犯罪所用之物
    ，業據被告供承在卷，爰併依刑法第38條第1項第2款之規定
    宣告沒收之。
據上論斷，應依刑事訴訟法第369條第1項前段、第364條、第299
條第1項前段、第300條，刑法第277條第1項、第38條第1項第2款
，判決如主文。
本案經檢察官陳國鳴到庭執行職務。
中    華    民    國    97    年    10    月    16    日
                  刑事第十四庭   審判長法  官   陳志洋
                                       法  官   蔡聰明
                                       法  官   謝靜慧
以上正本證明與原本無異。
被告不得上訴。
檢察官如不服本判決應於收受送達後十日內向本院提出上訴書狀
，其未敘述上訴之理由者並得於提起上訴後十日內向本院補提理
由書（均須按他造當事人之人數附繕本）。
                                       書記官   高士童
中    華    民    國    97    年    10    月    16    日
附錄：本案論罪科刑法條全文
中華民國刑法第277條
（普通傷害罪）
傷害人之身體或健康者，處3年以下有期徒刑、拘役或1千元以下
罰金。
犯前項之罪因而致人於死者，處無期徒刑或7年以上有期徒刑；
致重傷者，處3年以上10年以下有期徒刑。


司法院資訊處製作；財團法人民間司法改革基金會備份。
